【裁判字號】    98,上訴,4444
【裁判日期】    990113
【裁判案由】    毒品危害防制條例
【裁判全文】
臺灣高等法院刑事判決               98年度上訴字第4444號
上  訴  人
即  被  告  甲○○
指定辯護人  本院公設辯護人  李廣澤
上列上訴人因違反毒品危害防制條例案件，不服臺灣桃園地方法
院98年度訴字第633號，中華民國98年9月3日第一審判決（起訴
案號：臺灣桃園地方法院檢察署97年度偵字第22160號），提起
上訴，本院判決如下：
    主  文
上訴駁回。
    事  實
一、甲○○前因違反毒品危害防制條例案件，經臺灣桃園地方法
    院於民國93年2 月21日以92年度訴字第1574號分別判處有期
    徒刑8月及4月，定應執行刑11月確定；復因違反毒品危害防
    制條例及槍砲彈藥刀械管制條例案件，經同院分別於93年 9
    月9 日及93年11月12日以93年度訴字第1136號及93年度訴字
    第1404號判處有期徒刑10月及1 年6月確定，於94年4月26日
    經同院以94年度聲字第445號定應執行刑2年2月確定。上開3
    罪接續執行，於95年12月27日假釋出監併付保護管束，甫於
    96年5 月18日保護管束期滿未經撤銷假釋而視為執行完畢，
    猶不知悔改。明知海洛因係屬毒品危害防制條例第2條第2項
    第1 款所稱之第一級毒品，不得販賣、持有，竟基於幫助販
    賣第一級毒品海洛因之犯意，於97年7 月2日凌晨1時25分許
    ，以其所有且持用之0000000000號行動電話撥打陳志忠持有
    之0000000000號行動電話，向陳志忠表示因其友人缺錢，要
    以較便宜價格出售海洛因等語，以此方式幫助姓名年籍均不
    詳，綽號分別為「小真」「菜頭」之人販賣海洛因予陳志忠
    ，並相約在桃園縣中壢市後火車站見面，嗣甲○○與陳志忠
    在前開後火車站見面後，甲○○遂撥打電話予「小真」、「
    菜頭」之人，相約在甲○○位在桃園縣中壢市○○路194 巷
    25之1 號住處交易，俟甲○○、陳志忠與「小真」及「菜頭
    」在甲○○住處見面後，由「小真」及「菜頭」提供海洛因
    予陳志忠試藥，惟因陳志忠認該海洛因品質不佳，致交易未
    完成。本案經臺灣桃園地方法院檢察署檢察官持臺灣桃園地
    方法院合法核發之通訊監察書監聽陳志忠持有之上開行動電
    話後，循線查悉上情。
二、案經新竹市警察局報請臺灣桃園地方法院檢察署檢察官偵查
    起訴。
    理  由
壹、程序方面：
一、按被告以外之人於檢察事務官、司法警察官或司法警察調查
    中所為之陳述，與審判中不符時，其先前之陳述具有較可信
    之特別情況，且為證明犯罪事實存否所必要者，得為證據，
    刑事訴訟法第159條之2定有明文。查證人陳志忠於警詢時之
    陳述，固係被告以外之人於警詢時之陳述，屬傳聞證據，而
    證人陳志忠經原審傳喚到庭行交互詰問後，就被告甲○○有
    無媒介購買海洛因乙情所為陳述，與其於警詢時所證稱之情
    節有所不符，然參以證人陳志忠警詢中之陳述，係於案發後
    ，約兩個半月即經警拘提到場調查，距離案發時點相近，衡
    情較少權衡利害得失，且觀察問答均能對問題清楚陳述，較
    之事隔11個多月後於原審審理時所為之陳述，顯較可信，況
    證人陳志忠就被告有無媒介購買海洛因所為陳述，核與其於
    偵查中訊問時所供認之情節相符，因認證人陳志忠於警詢時
    所為之陳述，具有較為可信之特別情況，又衡諸全案卷證，
    證人陳志忠於警詢時之陳述，復為證明犯罪事實存否所必要
    ，依刑事訴訟法第159條之2之規定，自有證據能力。
二、次按刑事訴訟法第159條之1所規定被告以外之人於偵查中向
    檢察官所為之陳述，除顯有不可信之情況者外，得為證據。
    其立法理由係以偵查中對被告以外之人所為之偵查筆錄，或
    被告以外之人向檢察官所提之書面陳述，性質上均屬傳聞證
    據，且常為認定被告有罪之證據，自理論上言，如未予被告
    反對詰問、適當辯解之機會，一律准其為證據，似與當事人
    進行主義之精神不無扞格之處，對被告之防禦權亦有所妨礙
    ，然刑事訴訟法規定檢察官代表國家偵查犯罪、實施公訴，
    依法有訊問被告、證人、鑑定人之權，且實務運作時，偵查
    中檢察官向被告以外之人所取得之陳述，原則上均能遵守法
    律規定，不致違法取供，其可信性甚高，為兼顧理論與實務
    ，而對被告以外之人於偵查中向檢察官所為之陳述，除顯有
    不可信之情況者外，得為證據。查證人陳志忠於偵查中以證
    人身分所為陳述，已依法具結（見97年度偵字第22160 號卷
    第71頁），並經原審審理時傳喚到庭，由當事人行交互詰問
    ，已保障被告於訴訟上之程序權，補正未經被告對質詰問之
    瑕疵，再審酌現階段刑事訴訟法規定檢察官代表國家偵查犯
    罪、實施公訴，依法其有訊問被告、證人及鑑定人之權，且
    實務運作時，檢察官偵查中向前開之人詢問時，原則上均能
    遵守法律規定，不致違法取供，被告及其辯護人並未主張檢
    察官有何違法取得前開證人陳述之情形，且並無證據證明前
    開證人於檢察官偵查中所為證述有何誤認之情形，自無顯不
    可信之情況。是證人陳志忠於檢察官訊問時所為之證述，依
    刑事訴訟法第159條之1第2項之規定，具有證據能力。
三、除以上被告所爭執之證據能力外，以下所引之證據，經本院
    當庭提示，於檢察官、被告與其辯護人均無意見，且未於言
    詞辯論終結前聲明異議，本院審酌該等證據作成之情況，認
    為適於為本件認定事實之依據，依刑事訴訟法第159條之5第
    2項規定，應具有證據能力，該得採為證據。
貳、實體方面：
一、訊之被告甲○○固坦承有於上揭時間撥打電話予陳志忠一情
    ，惟矢口否認有何幫助販賣第一級毒品之犯行，辯稱：伊僅
    係邀請陳志忠與其合資購買毒品云云。惟查：
（一）按被告於97年7月2日凌晨1 時25分許，以其所有且持用之
      0000000000號行動電話撥打陳志忠持有之0000000000號行
      動電話，並相約在被告家中交易毒品等情，業據證人陳志
      忠迭於警詢及偵訊中證稱：於97年7月2日凌晨1 時25分許
      ，被告以0000000000號行動電話撥打伊當時使用之000000
      0000號行動電話，電話中被告表示朋友急需用錢，要介紹
      伊購買海洛因，並要伊至被告住處測試海洛因品質，通話
      完畢後，伊便前往被告住處測試海洛因品質，但測試後，
      認為該海洛因品質並不好，所以當場表示毒品品質不佳便
      離開該處等語明確（見97年度偵字第22160 號卷第26反面
      -27、69-70頁）。復有當日被告與證人陳志忠之通訊監察
      內容為：『A：喂..B：喂..小宏（陳志忠）喔..我阿峰（
      甲○○）啦..我報你好康的，電話方便講嗎？ A：另外那
      一支啊..B：另外那一支我不知道啊..  A：喔.好.什麼事
      情？ B：我朋友這邊哦，女孩子（毒品）喔..算不錯，比
      較便宜，看你們要不要，他缺錢啦。A：缺錢？B：他現在
      缺錢，你聽懂嗎？他現在手頭有女孩子（毒品）啦，你看
      要不要過來。A：有多少啊？B：差不多3錢啦。A：多少？
      B：3錢，太少啦。B：要多一點是不是？A：東西一定不可
      以啦（原審誤載為「東西部一定可以啦」，經本院於98年
      12月15日勘驗行動電話門號0000000000與0000000000通話
      之通訊監察光碟後當庭更正）。 B：沒有啦，小宏，你先
      過來試後，看要多少有多少，我朋友是這樣講，要合才重
      要啦。A：對啦，要合才重要。B：你有沒有意願，如果願
      意就過來我這一邊試啦，你覺得如何？ A：好啊，你人在
      哪裡啊？B：後站啊。A：後站哪裡？ B：在正後方這裡，
      在7-11這裡，現在不是有一個地下道這裡，你到打電話給
      我，我30秒就出來了。 A：喔，好。）』可資佐證，而上
      開通信監察譯文並有臺灣桃園地方法院97年度聲監字第00
      0373號通訊監察書監聽譯文1份及通聯調閱查詢單1紙在卷
      可考（見97年度偵字第22160號卷第16-22頁），堪認證人
      所述，洵屬有據。
（二）次按證人陳志忠雖於原審中證稱：案發當日係被告打電話
      給伊，要求伊至被告住處後，被告要求伊出資3 萬元，被
      告自己出5 千元，一起合資向被告友人購買3萬5千元之海
      洛因，伊便允諾之，之後被告友人到達被告住處，被告先
      付5000元給友人，被告友人拿毒品給2 人試用，然伊因覺
      得毒品品質不好，便未付3 萬元，而趁被告至廁所嘔吐之
      際先行離開被告住處等語。證人上開證詞雖與被告之辯稱
      係合資購買尚能相符，惟細譯其內容，就被告於原審辯稱
      在電話中已談及合資購買海洛因與證人證述至被告住處後
      始約定要合資購買海洛因不符；被告原審辯稱由伊將3500
      0元即陳志忠30000元、伊之5000元交付對方取得7 小包毒
      品與證人證稱被告與伊分別保管購毒資金，當日因覺海洛
      因品質不佳，30000 元並未拿出來，因此未完成交易等情
      亦不相符（見原審卷第31至32頁），可見證人陳志忠於原
      審審理中之證詞與其於警、偵未能相符，且諸多爭點亦與
      被告所陳相互矛盾未能相符，復徵之證人陳志忠於警偵證
      述明確且前後互符一致，該證詞距離案發時間相近，且查
      無外力介入，又能與上開通訊監察譯文之內容相符，堪認
      證人陳志忠於警詢及偵查中之證言應較其於原審所為之證
      述可採，是被告於上揭時間撥打陳志忠電話，並幫助「菜
      頭」「小真」等人販賣海洛因予陳志忠未遂之犯行，堪以
      認定。
（三）又按被告雖於原審審理中辯稱：上開通訊內容僅係邀同陳
      志忠合資購買第一級毒品海洛因，伊撥打電話要告知陳志
      忠伊有朋友要出售海洛因，電話中伊表示：『要合才重要
      』等語，係指要合資才重要，因此在電話中伊已經向陳志
      忠表明要一起合資購買海洛因，出錢比例則尚未提及云云
      ，惟被告嗣於本院準備程序中翻異前詞，改稱：原審中伊
      於電話中表示『要合才重要』係指要「適合」才重要，意
      思是要吸過覺得適合才重要等語（見本院卷第42頁），復
      於本院審判程序又供稱依監聽紀錄，伊並沒有向證人陳志
      忠表示要合資，而是伊與證人見面後才跟證人說要合資買
      等語（見本院98年12月30日審判筆錄第5 頁），復依監聽
      譯文之前後文觀之，該句對話，堪認係指「適合」而非「
      合資」是被告前於原審審理中辯以『要合才重要』係指要
      合資才重要云云，應屬臨訟卸責之詞，自不足採。又被告
      於本院審判程序先供稱因為綽號「菜頭」的藥頭沒有買零
      的，都要買一次2萬元以上的海洛因(約1錢左右)才可以賣
      。故被告約證人陳志忠一起購買，伊出5千元，證人出3萬
      元，向藥頭購買2 錢的海洛因等語，然被告嗣後又於當日
      審判程序供稱當天證人陳志忠認為藥頭帶來的毒品品質不
      好，所以他沒有買，但被告則向藥頭購買5 千元之海洛因
      等語，若依被告先前所述，伊向藥頭購買之金額每次須達
      2萬元以上，不賣零頭等語，何以被告嗣後僅出資5千元金
      額向藥頭購買竟得以成交，是被告前述供詞前後矛盾，則
      被告辯以伊與證人陳志忠係合資購買，伊並非幫助「菜頭
      」等販賣海洛因云云，即無可採。又辯護意旨略以：毒品
      危害防制條例並不處罰預備犯，本案雙方縱有見面與試用
      毒品，其犯行亦僅止於契約中之預約階段，故在本案僅止
      於預約交易之情況下，並非受毒品危害防制條例處罰之行
      為云云，惟查被告既已邀約證人至其住處試用海洛因，雖
      因證人認該毒品品質不佳而未成立交易，但客觀上應可認
      被告已著手於幫助販賣第一級毒品海洛因行為之實行，是
      本案被告幫助販賣毒品之犯行應論以未遂，從而辯護意旨
      以：本案被告犯行僅止於預備階段，並非受毒品危害防制
      條例處罰之行為云云，容有誤解。
（四）綜上，被告甲○○所辯，無非事後卸責之詞，洵不足取。
      本案事證明確，被告犯行洵堪認定，應依法論科。
二、按海洛因係業經毒品危害防制條例第2條第2項第1 款列為第
    一級毒品，禁止非法販賣、持有。而被告存有幫助販賣第一
    級毒品之犯意，所為復於姓名年籍不詳，綽號為「小真」及
    「菜頭」之人出售海洛因予陳志忠之過程中產生助力，確屬
    參與販賣第一級毒品構成要件外之行為，應成立幫助犯。核
    被告所為，係犯刑法第30條第1項及毒品危害防制條例第4條
    第1 項之幫助販賣第一級毒品罪。又被告已著手於幫助販賣
    海洛因行為之實行，而尚未至交付之結果，為未遂犯。
三、原審基此認定，援引刑事訴訟法第299條第1項前段，毒品危
    害防制條例第4條第1項、第19條第1 項，刑法第11條前段、
    第30條、第25條、第47條第1 項之規定，並審酌（一）被告
    前因違反毒品危害防制條例案件，經臺灣桃園地方法院於民
    國93年2月21日以92年度訴字第1574號分別判處有期徒刑8月
    及4 月，定應執行刑11月確定；復因違反毒品危害防制條例
    及槍砲彈藥刀械管制條例案件，經同院分別於93年9月9日及
    93年11月12日以93年度訴字第1136號及93年度訴字第1404號
    判處有期徒刑10月及1年6月確定，於94年4月26日經同院以9
    4年度聲字第445號定應執行刑2年2月確定。上開3 罪接續執
    行，於95年12月27日假釋出監併付保護管束，甫於96年5 月
    18日保護管束期滿未經撤銷假釋而視為執行完畢，有本院被
    告前案紀錄表1份在卷可按，其於5年內故意再犯本案有期徒
    刑以上之罪，為累犯，應依刑法第47條第1 項之規定加重其
    刑（惟法定本刑為死刑、無期徒刑部分依法不得加重）。被
    告已著手於幫助販賣海洛因行為之實行，而尚未至交付之結
    果，為未遂犯，爰依刑法第25條第2 項之規定，按既遂犯之
    刑減輕之，又被告為幫助犯，亦依正犯之刑減輕，並遞減之
    ，復依依刑法第71條第1 項規定，先加後減其刑。（二）另
    按刑法第59條之酌量減輕其刑，必須犯罪另有其特殊之原因
    與環境等等，在客觀上足以引起一般同情，認為即予宣告法
    定最低刑期，猶嫌過重者，始有其適用；至於犯罪之動機、
    犯罪之手段或犯罪後之態度等情狀，僅可為法定刑內從輕科
    刑之標準，不得據為酌量減輕之理由（最高法院69年度台上
    字第328 號、第3071號、70年度台上字第2511號、77年度台
    上字第4382號、80年度台上字第4777號、84年度台上字第21
    64號、91年度台上字第733 號判決亦同此意旨），查販賣第
    一級毒品海洛因對社會風氣及治安危害重大，為政府嚴加查
    緝之犯行，被告販賣第一級毒品之行為，危害社會治安甚大
    ，並查無在被告個人方面有何特殊之原因或環境客觀上足以
    引起一般人同情，是本院認無從依法酌減其刑。（三）至海
    洛因具有高度成癮性，戒解不易，嚴重危害國人身心健康，
    為國法所厲禁，被告明知海洛因係毒品危害防制條例所列管
    之毒品，仍幫助販售之，藐視公共規範，應予非難，兼衡被
    告幫助販賣之毒尚未流出市面，加深毒害，及其犯罪後能坦
    承部分案情，態度尚可與被告之智識程度、犯罪手段、動機
    、目的等一切情狀，量處有期徒刑8 年，以示懲儆。（四）
    又依毒品危害防制條例第19條第1項：「犯同條例第4條至第
    9條、第12條、第13條或第14條第1項第2 項之罪者，其供犯
    罪所用或因犯罪所得之財物均沒收之，如全部或一部不能沒
    收時，追徵其價額或以其財產抵償之」，係採義務沒收主義
    ，故販賣毒品所得之金錢，如能認定確係販賣毒品所得之款
    項，均應宣告沒收，不以當場搜獲扣押者為限（最高法院93
    年臺上字第2670號判決意旨參照），又按毒品危害防制條例
    第19條第1 項之規定，犯第4條至第9條、第12條、第13條或
    第14條第1項、第2項之罪者，其供犯罪所用或因犯罪所得之
    財物，均沒收之，如全部或一部不能沒收時，追徵其價額或
    以其財產抵償之；上開規定所稱「追徵其價額」者，必限於
    所沒收之物為金錢以外之其他財物而無法沒收時，始應追徵
    其價額，使其繳納與原物相當之價額。如所得財物為金錢而
    無法沒收時，應以其財產抵償之，而不發生追徵價額之問題
    （最高法院93年度臺上字第2743號判決意旨參照）本件未扣
    案之0000000000號行動電話1 支(含SIM卡1張)，係供被告本
    件幫助販賣第一級毒品犯罪時聯絡使用之物，且屬被告所有
    ，有通聯調閱查詢單1紙在卷可稽（見97年度偵字第22160號
    卷第21頁），亦應依同條例第19條第1 項之規定併予宣告沒
    收，如全部或一部不能沒收時，應追徵其價額或以其財產抵
    償之。經核其認事用法，均無不合，量刑亦屬適當。被告上
    訴意旨，仍執前詞辯稱係合資購買，任意指摘原判決形成心
    證之理由，否認犯罪，為無理由，應予駁回。
據上論斷，應依刑事訴訟法第368條，判決如主文。
本案經檢察官郭啟東到庭執行職務。
中    華    民    國    99    年     1   月    13    日
                  刑事第八庭審判長法  官  張傳栗
                                  法  官  蔡光治
                                  法  官  劉嶽承
以上正本證明與原本無異。
如不服本判決，應於收受送達後十日內向本院提出上訴書狀，其
未敘述上訴之理由者並得於提起上訴後十日內向本院補提理由書
（均須按他造當事人之人數附繕本）。「切勿逕送上級法院」。
                                  書記官  何仁崴
中    華    民    國    99    年    1     月    13    日


司法院資訊處製作；財團法人民間司法改革基金會備份。
